【裁判字號】    97,抗,181
【裁判日期】    970717
【裁判案由】    本票裁定
【裁判全文】
臺灣臺中地方法院民事裁定               97年度抗字第181號
抗  告  人  慶虹建設有限公司
兼法定代理  乙○○
人
抗  告  人  丁○○
            丙○○
            甲○○
相  對  人  戊○○
上列抗告人因與相對人間因聲請本票裁定事件，抗告人對於中華
民國97年5 月6 日本院簡易庭所為97年度司票字第2300號裁定提
起抗告，本院合議庭裁定如下：
    主  文
抗告駁回。
抗告程序費用新台幣壹仟元由抗告人慶虹建設有限公司、乙○○
連帶負擔二分之一，餘由抗告人丁○○、丙○○、甲○○負擔。
    理  由
一、本件相對人主張：伊執有抗告人慶虹建設有限公司、乙○○
    共同為發票人，如原裁定所示之本票1 紙（下稱系爭本票）
    ，並免除作成拒絕證書，詎屆期提示未獲付款，依票據法第
    123 條聲請裁定許可強制執行等情，已據提出本票1 紙為證
    ，原裁定予以准許，即無不合。
二、抗告意旨略以：
  (一)本件本票強制執行裁定事件之發票人為慶虹建設有限公司（
    下稱慶虹公司），慶虹公司登記之主事務所地址為彰化縣鹿
    港鎮○○路191 號1 樓，法定代理人乙○○之住所為彰化縣
    鹿港鎮○○路53號，縱原裁定誤將慶虹公司之法定代理人乙○○列為相對人 (容後詳述)， 抗告人慶虹公司與乙○○之
    住所均在彰化縣，而系爭本票並未載付款地，按票據法條規
    定，應以抗告人慶虹公司、乙○○之住所為付款地，再依非
    訟事件法第123 條規定，以台灣彰化地方法院為管轄法院，
    原裁定法院對本件本票強制執行裁定事件並無管轄權，竟違
    法作成裁定，應予廢棄，移送至台灣彰化地方法院管轄。
  (二)系爭本票之發票人為慶虹公司，抗告人乙○○為慶虹公司唯
    一董事，亦為慶虹公司之代表人，於慶虹公司簽發系爭本票
    時，蓋用慶虹公司圖章後，再蓋用法定代理人乙○○圖章，
    惟發票人仍為慶虹公司，抗告人乙○○僅為慶虹公司之法定
    代理人，並非發票人，更非與慶虹公司共同開立系爭本票。
    系爭本票既由慶虹公司單獨開立，發票人僅有慶虹公司，依
    票據法第123 條規定，執票人僅能對於慶虹公司向法院聲請
    本票裁定，原裁定卻將抗告人乙○○列為「兼」法定代理人
    ，即以抗告人乙○○為共同發票人，實有謬誤，應予廢棄。
  (三)又慶虹公司僅登記董事乙○○一人，亦即乙○○為慶虹公司
    之唯一代表人及法定代理人，原裁定卻將抗告人丁○○、丙○○、甲○○均列為慶虹公司之法定代理人而作成裁定，實
    令抗告人等不得其解，系爭本票既由慶虹公司單獨開立，本
    票裁定之當事人應僅為慶虹公司，而抗告人丁○○、丙○○
    、甲○○等人既非慶虹公司之法定代理人，更與系爭本票無
    任何權利義務關係，原裁定並不得將抗告人丁○○、丙○○
    、甲○○列為慶虹公司之法定代理人。
  (四)再者，票據為文義證券，執票人應依票據所表彰之票據文義
    行使票據權利。經查，系爭本票係慶虹公司所開立交付，而
    其票面文義亦僅記載有發票人慶虹公司 (法定代理人: 乙○○)， 根本並未有抗告人丁○○、丙○○、甲○○之發票人
    記載，或任何具名之票據文義，原裁定竟違法將未具票據文
    義之抗告人，於裁定上列載為相對人之法定代理人云云，顯
    有違誤，應予廢棄。
  (五)更且，法定代理人僅為當事人之代表人，並非當事人，原裁
    定聲請人將抗告人丁○○、丙○○、甲○○列為慶虹公司法
    定代理人已與事實不符，縱令抗告人丁○○、丙○○、甲○○等人為慶虹公司之法定代理人，亦非本件本票強制執行事
    件之當事人，不能以前揭抗告人等之住所而定管轄法院，原
    裁定聲請人或許為求管轄利益而故意將既非慶虹公司之法定
    代理人亦非系爭本票權利義務關係人之抗告人丁○○、丙○○、甲○○等人列為慶虹公司法定代理人，雖前揭誤列為法
    定代理人之抗告人中有住所設於台中者，惟原裁定法院根本
    不能以法定代理人之住所取得管轄，按管轄權為法院應依職
    權調查之事項，原裁定法院未予究明，逕作成本件本票強制
    執行裁定，顯有違誤。
  (六)原裁定法院先未究明系爭本票發票人僅有慶虹公司，而將慶
    虹公司法定代理人乙○○列為共同發票人，後又將非慶虹公
    司法定代理人之抗告人丁○○、丙○○、甲○○列為慶虹公
    司之法定代理人，更以前揭誤列為法定代理人之抗告人中有
    住所設於其管轄區域內而未以職權移送有管轄權之法院，逕
    為本件本票強制執行裁定，原裁定顯有違誤，應予廢棄。
三、抗告人丁○○、丙○○、甲○○部分：
  (一)按因裁定而權利受侵害者，得為抗告，非訟事件法第41條第
    1 項固定有明文。惟抗告為受裁定之當事人或其他訴訟關係
    人，對於裁定聲明不服之方法，若非受裁定之當事人或其他
    訴訟關係人，即不得為之。最高法院44年臺抗字第104 號判
    例可資參照。又按上訴不合法者，第二審法院應以裁定駁回
    之。但其情形可以補正者，審判長應定期間先命補正。民事
    訴訟法第444 條第1 項亦定有明文，而此規定依同法第495
    條之1 第1 項、非訟事件法第46條之規定，於非訟事件之抗
    告程序準用之。
  (二)經查：原審係以慶虹公司及其法定代理人之一乙○○為相對
    人，裁定慶虹公司與乙○○共同簽發之面額新臺幣1 千2 百
    60萬元本票得為強制執行，是原裁定中「受裁定」之人僅為
    慶虹公司與乙○○，並不包括抗告人丁○○、丙○○、甲○○。惟因慶虹公司已廢止登記又未選任清算人，依公司法11
    3 條準用同法第79條規定，以全體股東為清算人，而抗告人
    丁○○、丙○○、甲○○為慶虹公司股東之一，此有公司變
    更登記表乙份附於原審卷可參，其因此為慶虹公司之清算人
    並為法定代理人，是原審乃依法向抗告人丁○○、丙○○、
    甲○○為送達，以符合向法人送達應向其法定代理人為之之
    規定。從而，本件抗告人丁○○、丙○○、甲○○僅為應受
    送達之人，並非「受裁定」之當事人或訴訟關係人，依前揭
    說明，並無抗告權，且屬不能補正之事項，其等提起本件抗
    告，顯然不合法，自應予以駁回。
四、抗告人慶虹公司、乙○○部分：
  (一)按票據法第123 條所定執票人就本票聲請法院裁定強制執行
    事件，由票據付款地之法院管轄，非訟事件法第194 條第1
    項定有明文。相對人提出之系爭本票，已記載付款地為台中
    市○○街4 號，而本院為本件聲請強制執行之本票付款地所
    在法院，核諸前揭規定，本院自有管轄權，應無疑義。則原
    審裁定予以准許，形式上審查即無不合。抗告意旨仍執前詞
    ，指摘原裁定不當，求為廢棄，非有理由，應予駁回。
  (二)次按執票人向本票發票人行使追索權時，得聲請法院裁定後
    強制執行。又二人以上在票據上共同簽名時，應連帶負責。
    票據法第123 條、第5 條第2 項分別定有明文。又本票執票
    人依上開法條之規定，聲請法院裁定許可對發票人強制執行
    係屬非訟事件程序，以審查強制執行許可與否，並無確定實
    體上法律關係存否之效力，如發票人就票據債務之存否有爭
    執時，應由發票人提起確認之訴，以資解決，最高法院56年
    台抗字第714 號、57年台抗字第76號著有判例。抗告人乙○○主張系爭本票之發票人為慶虹公司，抗告人乙○○為慶虹
    公司唯一董事，亦為慶虹公司之代表人，於慶虹公司簽發系
    爭本票時，蓋用慶虹公司圖章後，再蓋用法定代理人乙○○
    圖章，惟發票人仍為慶虹公司，抗告人乙○○僅為慶虹公司
    之法定代理人，並非發票人，更非與慶虹公司共同開立系爭
    本票之情節，係實體上之爭執，依上開說明，應由抗告人乙○○另行提起訴訟，以資解決，本件非訟事件程序不得加以
    審究，仍應為許可強制行之裁定。從而，抗告人乙○○之抗
    告為無理由，應予駁回。
五、據上論結，本件抗告為一部分不合法、一部分無理由，依非
    訟事件法第21條第2項、第23條、第24條第1項、第46條、民
    事訴訟法第495條之1第1項、第444條第1項前段、第449條第
    1項、第78條、第85條第1項前段、第2項，裁定如主文。
中    華    民    國    97    年    7     月    17    日
                  民事第四庭    審判長法  官  王  銘
                                      法  官  呂麗玉
                                      法  官  郭佳瑛
如不服本裁定，僅得於收受本裁定正本送達後10日內，以適用法
規顯有錯誤為理由，向本院提出再再抗告狀，（須附繕本1份及
繳納再抗告裁判費新台幣1,000元），經本院許可後始可再抗告。
中    華    民    國    97    年    7    月    17    日
                                      書記官


司法院資訊處製作；財團法人民間司法改革基金會備份。
